【裁判字號】    95,台上,3932
【裁判日期】    950720
【裁判案由】    常業重利
【裁判全文】
最高法院刑事判決            九十五年度台上字第三九三二號
    上  訴  人  台灣高等法院檢察署檢察官
    上  訴  人
    即  被  告  甲○○
                乙○○
                        弄22.
上列上訴人等因被告等常業重利案件，不服台灣高等法院中華民
國九十二年十月二十三日第二審判決（九十二年度上訴字第二○
四○號，起訴案號：台灣台北地方法院檢察署九十一年度偵字第
三九八二號），提起上訴，本院判決如下：
    主  文
上訴駁回。
    理  由
一、檢察官上訴部分：
按刑事訴訟法第三百七十七條規定，上訴於第三審法院，非以判
決違背法令為理由，不得為之。是提起第三審上訴，應以原判決
違背法令為理由，係屬法定要件。如果上訴理由書狀並未依據卷
內訴訟資料，具體指摘原判決不適用何種法則或如何適用不當，
或所指摘原判決違法情事，顯與法律規定得為第三審上訴理由之
違法情形，不相適合時，均應認其上訴為違背法律上之程式，予
以駁回。本件原審經審理結果，認為上訴人即被告甲○○、乙○
○二人重利犯行明確，因而撤銷第一審所為科刑之判決，經變更
起訴法條後，改判論處甲○○、乙○○共同乘他人急迫貸以金錢
，而取得與原本顯不相當之重利罪刑（均累犯），已詳敘其調查
、取捨證據之結果及憑以認定重利犯罪事實之心證理由。並就甲
○○、乙○○二人否認之供詞及其等所辯各語認非可採，暨就其
二人所為，如何尚不足成立常業犯，詳加予論述。就形式上觀察
，原判決要無採證認事違背經驗法則、論理法則或理由不備等違
背法令之情形。檢察官上訴意旨略以：原判決已認定甲○○、乙
○○二人借款新台幣（下同）二千萬元予張萬利部分，預扣十二
日利息一百七十萬元，相當於月息二十一．二分，借款二千一百
五十萬元部分，預扣三十三日利息一百六十一萬二千五百元，相
當於月息六．八分，則渠等明知景文集團有因急迫而舉債之情形
，仍預定苛刻條件，藉以博取重利，至為顯然，所為應屬常業重
利範疇，原判決於理由內對此未予審酌論述，有判決適用法則不
當及理由矛盾之違法。又甲○○於法務部調查局台北縣調查站（
下稱北縣調查站）調查時供稱伊在一年多前（即八十九年間）經
朋友介紹，開始作放款生意，客戶有資金週轉之需，向伊借錢，
伊賺取月息九分之利息，即所謂「生意上的往來」，伊與乙○○
一起從事放款生意，平時對外放款最大客戶有一千二百萬元案件
，扣押物編號柒帳冊係伊做放款生意所記載之帳本，柒之一係八
十九年的，柒之二係九十年的，柒之三係九十一年的。以編號柒
之二第八十一頁七月十二日所載交易來說明，該筆交易係邱偉航
於六月二十八日起陸續向伊借二百六十萬元、二百零八萬元、二
百零八萬元、二百零八萬元、一百四十五萬六千元、一百四十五
萬六千元及一百二十四萬八千元，所以在客戶簡稱後寫上目前總
借款係一千三百萬元，若以九分計算，月息約在一百十七萬元等
語，乙○○亦稱伊自八十九年初與甲○○一起做放款，如九十年
十月間之啟航公司（負責人邱啟航），借予邱某二次各七、八百
萬元。而林明峰、辜裕棠、吳政憲、詹佳鴻等人亦均證稱甲○○
、乙○○確有經營地下錢莊情事，參互上情以觀，甲○○、乙○
○二人動輒貸予數百，甚或數千萬元金額，並預扣月息八、九分
不等，期間更達三年之久，足認渠等確以犯重利為常業，原審對
此不利之證據，恝置不論，有證據調查職責未盡及理由不備之違
法等語。惟查：甲○○、乙○○二人於北縣調查站上開坦認之供
述，除渠等於八十九年六月間貸款予張萬利部分，其餘均未經檢
察官起訴在內，且起訴部分以外之其他貸放行為，究係在何情形
下所為，所收取之利息為何？是否符合重利要件？除被告二人上
開供述及林明峰、辜裕棠、吳政憲、詹佳鴻泛稱被告二人有經營
地下錢莊之語外，既未見檢察官舉各該借款者之指訴為憑，自不
足單憑各該供述證據為不利於被告二人之認定依據。原判決於理
由內對此未加說明，固不無微瑕，然此項程序上之欠缺，既於判
決本旨不生影響，要不能執之為適法之第三審上訴理由。又刑法
第三百四十五條之常業重利罪，已於九十四年一月七日經修正時
，予以刪除，並於九十五年七月一日起生效，且同法第二條第一
項規定，亦於此次修正為「行為後法律有變更者，適用行為時之
法律，但行為後之法律有利於行為人者，適用最有利於行為人之
法律」。依此，甲○○、乙○○二人之一次重利行為，縱如檢察
官起訴書及上訴意旨所指，應該當於以重利犯罪為謀生職業之「
常業犯」要件，然因刑法上開修正規定，經比較新舊法結果，仍
應以刑法第三百四十四條之重利罪為對被告二人有利，從而原判
決適用該條規定論處其等罪刑，要無不合，雖其就上開新舊法之
比較適用未及說明，然此於本件科刑判決之本旨既不生影響，仍
不能執之為合法之第三審上訴理由。依上揭說明，本件檢察官之
上訴顯屬違背法律上之程式，應予駁回。
二、甲○○、乙○○上訴部分：
按刑事訴訟法第三百七十六條所列各罪之案件，經第二審判決者
，不得上訴於第三審法院，法有明文。本件上訴人即被告甲○○
、乙○○二人涉嫌重利案件，原審係依刑法第三百四十四條規定
論處渠二人罪刑，核屬刑事訴訟法第三百七十六條第一款所規定
不得上訴於第三審法院之案件，乃甲○○、乙○○二人竟復提起
上訴，顯為法所不許。渠二人之上訴為不合法，應予駁回。
據上論結，應依刑事訴訟法第三百九十五條前段，判決如主文。
中    華    民    國  九十五  年    七    月   二十   日
                      最高法院刑事第八庭
                          審判長法官  張  淳  淙
                                法官  張  春  福
                                法官  呂  丹  玉
                                法官  洪  昌  宏
                                法官  蔡  彩  貞
      本件正本證明與原本無異
                                      書  記  官
中    華    民    國  九十五  年    七    月  二十七  日
                                                   Ｒ


司法院資訊處製作；財團法人民間司法改革基金會備份。
